臺灣高雄地方法院刑事判決　　　　　　　94年度易緝字第64號
公　訴　人　臺灣高雄地方法院檢察署檢察官
被　　　告　甲○○
上列被告因詐欺等案件，經檢察官提起公訴（86年度偵字第4638
號、第9283號），本院判決如下：
    主  文
甲○○無罪。
    理  由
一、公訴意旨略以：被告甲○○係代書於民國84年10月間受丙○○之託，處理丙○○（原名賴登傅）向王家模、盧明煌購買
    之台東縣卑南鄉鎮○段494 、543 、495 、501 、503 、53
    8 、505 、507 號等9 筆林業用地（下稱系爭土地），過戶
    予丙○○之事宜，竟意圖損害於丙○○，而違背其委任將之
    辦理過戶予徐榮所有，致使丙○○無法取得上開林地。85
    年3 月19日復意圖自己不法之所有，佯以其客戶辦理移轉過
    戶尚差價款新台幣（下同）50萬元，3 天內即可償還，而向
    乙○○詐借50萬元，乙○○不疑而借與50萬元，屆期未還。
    因認被告涉犯刑法第339 條第1 項詐欺取財罪、刑法第342
    條第1 項背信罪嫌云云。
二、按犯罪事實應依證據認定之，無證據不得認定其犯罪事實；
    不能證明被告犯罪者，應諭知無罪之判決，刑事訴訟法第15
    4 條第2 項、第301 條第1 項分別定有明文。復按刑事訴訟
    上證明之資料，無論其為直接或間接證據，均須達於通常一
    般之人均不致有所懷疑，而得確信其為真實之程度，始得據
    為有罪之認定，若關於被告是否犯罪之證明未能達此程度，
    而有合理懷疑之存在，致使無從形成有罪之確信，根據「罪
    證有疑，利於被告」之證據法則，即不得遽為不利被告之認
    定，亦有最高法院76年度臺上字第4986號判例可資參照。再
    按告訴人之告訴，係以使被告受刑事訴追為目的，是其陳述
    是否與事實相符，仍應調查其他證據以資審認（最高法院52
    年度台上字第1300號判例意旨參照）。又按刑法第342 條第
    1 項之背信罪，必須違背任務之行為，以行為人有取得不法
    利益或損害本人利益之意圖為必要，若無此意圖，即屬缺乏
    意思要件，縱有違背任務之行為，並致生損害於本人之財產
    或其他利益，亦難律以本條之罪（最高法院30年上字第1210
    號判例、53年台上字第2429號判例、55年度台上字第1253號
    判決、78年度台上字第4233號判決意旨參照），此圖利自己
    或第三人或損害本人利益之意思為犯本罪之構成要件，屬於
    構成犯罪事實之一部，自應依證據認定，不能僅以客觀上發
    生損害本人利益之事實，遽推定其有前項犯意（最高法院26
    年度上字第1246號判例、52年度台上字第22 91 號判決意旨
    參照）。而僅因處理事務怠於注意，致其事務生不良之影響
    ，則為處理事務之過失問題，既非故意為違背任務之行為，
    自不負若何罪責（最高法院22年上字第3537號判例意旨參照
    ）。是背信罪之成立必須行為人具備主觀犯意，如不具備此
    主觀犯意，縱然行為人客觀上有違背任務之行為，甚至造成
    本人之損害，仍不得以背信罪相繩。末按刑法第339 條詐欺
    罪之成立，須行為人意圖為自己不法之所有，而行使詐術使
    人陷於錯誤而交付財物或行為人因此而獲得財產上之不法利
    益為要件，而債務人於債之關係成立後，如有債務不履行之
    情形，在一般社會經驗上可能之原因甚多，縱令出於惡意而
    有遲延給付或不為給付之情形，苟無足以證明其在債之關係
    發生時自始故意藉此從事財產犯罪之積極證據，根據前引刑
    事訴訟法第154 條第2 項之規定及最高法院判例之意旨，仍
    不得僅以債信違反之客觀事態，即推定債務人原有詐欺取財
    或得利之犯意。
三、公訴意旨認被告涉犯背信及詐欺罪嫌，無非係以：(1)告訴人
    丙○○、乙○○之指述、(2)收據、不動產買賣契約書、土地
    登記謄本各1 份為其論據。
四、訊據被告固坦承曾與丙○○訂約須將系爭土地過戶與丙○○
    ，惟事後並未過戶予丙○○，而係過戶予徐榮，且乙○○
    曾交付50萬元與伊等事實，核與告訴人丙○○、乙○○於刑
    事告訴狀所指述之情節相符，並有收據、不動產買賣契約書
    、土地登記謄本各1 份在卷可稽，是此部分之事實自堪認為
    真實，惟被告堅詞否認有何背信、詐欺犯行，辯稱：系爭土
    地沒有過戶給丙○○，係因丙○○向銀行辦理貸款無法成功
    ，其並無資力購買系爭土地，故伊才將土地過戶給徐榮，
    另伊寫借據向乙○○借款50萬元部分，並非詐騙，係因事後
    周轉不靈，沒有錢還乙○○，所以就沒有去找他，後來有錢
    伊就主動去找乙○○還錢等語。經查：
  (一)被訴背信罪部分：
  告訴人丙○○經由被告之仲介於84年10月3 日向案外人王家
    模、盧明煌以800 萬元之款項購買系爭土地，並簽訂不動產
    買賣契約書，依該買賣契約書第2 條一載明：「本合約款項
    開立商業本票…新台幣捌佰萬元正，於銀行貸款時一併結清
    。本票金額以肆佰萬元正貳張」等情，足見告訴人丙○○當
    時購買前揭地號土地並非以現金購買，而係欲以本件土地向
    銀行貸得款項後，再用以支付出賣人價金之事實，已可確認
    ，是以被告前揭所辯：丙○○因無法以上開土地向銀行辦理
    貸款，且其無資力購買前揭土地，故伊才將土地過戶給徐榮
    等語，即非全屬無稽。
  又系爭土地於84年10月12日即過戶登記徐榮名下，有土地
    登記謄本1 份在卷可憑，則告訴人丙○○遲於1 年6 月以後
    之86年4 月12日方提出本件告訴，本院復屢經傳訊均未到庭
    ，無法對其詰問以發現真實，則其於刑事告訴狀中及偵查中
    所指被告涉犯背信罪嫌，是否屬實，已屬有疑。況告訴人於
    86年4 月12日之告訴狀載明「買賣總價款新台幣800 萬元，
    訂約時地主應於當日將有關產權移轉登記所需一切證件交付
    雙方所委託之代書即被告辦理過戶，俟過戶完畢後告訴人向
    銀行抵押貸款付清價金，並由告訴人先簽發面額800 萬元之
    本票交付地主執有」等語，此有告訴人丙○○86年4 月12日
    告訴狀在卷可參（見86年度偵字第9283號卷第1 頁背頁）。
    此亦足徵本件告訴人丙○○雖委託被告仲介該系爭土地之買
    賣，然其並未實際出資購買，僅簽發本票作為履約之擔保之
    事實，可堪認定，是告訴人丙○○購買系爭土地既未有何證
    據足證其有實際支付價金，自難認被告有何為自己或第三人
    不法利益或損害本人利益之不法意圖，故縱令被告事後未依
    約將系爭土地仲介辦理移轉登記予告訴人丙○○，核被告所
    為尚與背信罪之構成要件未符。
  另告訴人丙○○先於87年10月26日與被告和解後，具狀表示
    因雙方誤會已澄清，無再行告訴之必要，有刑事撤回告訴狀
    及所附之和解書各1 份在卷可稽（見本院86年度易字第7574
    號卷第32至第36頁），然嗣因被告未履行和解條件，而於88
    年3 月22日始又聲請續行審理本案，最後於94年8 月8 日再
    行具狀表示與告訴人達成和解，請求撤銷告訴，有刑事撤銷
    告訴狀及所附之和解書、支票影本、清償證明各1 份在卷可
    稽（見本院94度易緝字第64號卷第54至第58頁），告訴人丙○○先後不一之指述，足見本件告訴人丙○○純係利用刑事
    告訴圖欲解決其與被告間之債務關係，並非認被告有何損害
    其利益之不法意圖，已甚明確。
  末查被告與丙○○間並無何仇隙，且又無其他證據，足資證
    明被告因過戶系爭土地予徐榮，而獲有其他不法利益，則
    不能僅以被告客觀上違反契約義務之行為，即遽認被告涉犯
    背信犯行，故被告被訴涉有刑法背信罪部分，應屬證據不足
    。
  (二)被訴詐欺部分：
  被告於85年執業代書期間，因代墊款項不足，經由他人介紹
    認識告訴人乙○○，而向乙○○借款50萬元周轉，乙○○隨
    即應允等情，業據乙○○於刑事告訴狀及本院審理時指陳明
    確（見本院卷第95頁），而「代墊款項不足，需款周轉」此
    一事由，衡諸一般社會生活經驗，尚屬常見，若無其他事證
    足資證明被告於本件借款之初，即存有詐欺之不法意圖，即
    難遽認係施用詐術之行為。況乙○○復到庭證稱：我一向相
    信人，因為被告說有急用，我才借錢給她，如果朋友（被告
    ）說不方便，拖個幾個禮拜，我還是願意借她等語（見本院
    卷第96頁），顯見乙○○應允出借50萬元，並將該筆款項交
    與被告，係因與被告間之民事借貸關係，並非被告施用詐術
    所致，告訴人亦無陷於錯誤之可言。
  另乙○○對被告提出詐欺之告訴，係因後來找不到被告所引
    起之誤解等情，亦據其於本院審理中證述明確（見本院卷第
    95 頁）， 足見乙○○係欲借由刑事訴訟程序尋得被告以保
    全其債權，而非認被告借款之初有何施用詐術之行為。又乙○○於87年10月29日，被告出面與其和解後，即具狀表示已
    與被告和解，誤會冰釋，無再行告訴之必要，有撤銷告訴狀
    及所附之和解書各1 份在卷可稽（見本院86年度易字第7574
    號卷第38至第40頁），益證被告並無不法所有之意圖。準此
    ，本件應屬民事糾紛無訛。是尚難僅憑乙○○指稱被告欠錢
    不還及行蹤不明等情，遽行認定被告涉有詐欺犯行。
四、綜上所述，公訴人所指之前揭事證，均無法使本院就被告被
    訴背信、詐欺取財犯行已達確信之程度，且告訴人2 人之指
    訴，既不能證明被告之犯行。此外，復查無其他積極證據，
    足資證明被告犯有背信及詐欺犯行，是被告犯罪即屬不能證
    明。從而，揆諸前揭法條及判例意旨，自應為被告無罪判決
    之諭知。
據上論斷，應依刑事訴訟法第301條第1項前段，判決如主文。
本案經檢察官丁○○到庭執行職務。
中　　華　　民　　國　　94　　年　　10　　月　　19　　日
                  刑事第八庭    審判長法　官  李政庭
                                      法　官  黃宣撫
                                      法  官  李育信
以上正本證明與原本無異。
如不服本判決，應於收受送達後10日內向本院提出上訴書狀。
中　　華　　民　　國　　94　　年　　10　　月　　19　　日
　　　　　　　　　　　　　　 　       書記官  洪生輝
